【裁判字號】    97,上訴,1971
【裁判日期】    980113
【裁判案由】    妨害自由等
【裁判全文】
臺灣高等法院高雄分院刑事判決        97年度上訴字第1971號
上  訴  人
即  被  告  乙○○
                      樓之7
上列上訴人因妨害自由等案件，不服臺灣高雄地方法院96年度訴
字第3924號中華民國97年10月31日第一審判決（起訴案號：臺灣
高雄地方法院檢察署95年度偵字第13008 、18746 號），提起上
訴，本院判決如下：
     主  文
上訴駁回。
乙○○緩刑貳年。
     事實及理由
一、本案經本院審理結果，認原審以被告乙○○與甲○○（業經
    原審判刑確定）共同犯剝奪人行動自由罪，判處有期徒刑8
    月，減為有期徒刑4 月，並諭知易科罰金之折算標準，其認
    事用法皆無不合，量刑亦稱允當，應予維持，並引用原審判
    決書記載之事實、證據及理由（如附件）。
二、被告乙○○仍如於原審之辯述，上訴意旨辯稱：告訴人侯建
    誠欠伊約300 萬元不還，伊委託甲○○以合理之方式向侯建
    誠討錢，並未要甲○○剝奪侯建誠之行動自由，亦不知侯建
    誠有到丙○○住處要其簽下汽車讓渡書，原審以伊與甲○○
    有共犯關係，判處罪刑，尚有未當云云。然查被告乙○○於
    案發前向告訴人侯建誠催討債務已無效果，其委託甲○○為
    其討債，對於甲○○會採取之方式自可預見，況甲○○於將
    告訴人侯建誠帶回臺南途中，已在車上以電話聯絡被告乙○○，且到臺南梅花公園時被告乙○○已在現場，並參與與告
    訴人侯建誠談判之過程，又綽號「老大」之男子吳燕飛亦在
    現場，業經證人即共同被告甲○○於原審證述在卷，並經證
    人即告訴人侯建誠證述明確，被告辯稱不知甲○○之犯行而
    未參與云云，乃係卸責之詞，不足採信等情，業據原審於判
    決理由具論甚詳，被告上訴仍執陳詞，而指摘原判決不當，
    即無可取，其上訴非有理由，應予駁回。
三、被告乙○○前未曾受有期徒刑以上刑之宣告，有臺灣高等法
    院被告前案紀錄表在卷可考，其為一失婚女子，因遭告訴人
    侯建誠貸借鉅額金錢進不返還，一時失慮委託他人以不當之
    手段索債而觸犯刑章，然其實際上仍未獲得侯建誠償還欠款
    ，經此偵審程序之教訓，當知索討欠款應循法律途徑解決，
    不得以非法之手段為知，應已知警愓，諒無再犯之虞，本院
    認所宣告之刑以暫不執行為適當，爰併予諭知緩刑2 年，以
    啟自新（被告犯罪時間雖在95年7 月1 日刑法修正施行之前
    ，然依最高法院95年第8 次刑庭會議決議，緩刑之宣告，應
    適用新法之規定）。
四、原審共同被告甲○○部分，業經判決確定，故不再論列，附
    此明。
五、據上論斷，應依刑事訴訟法第368 條、第373 條，刑法第74
    條第1項第1款，判決如主文。
本案經檢察官李門騫到庭執行職務。
中    華    民    國    98    年    1     月    13    日
                  刑事第四庭    審判長法  官   蕭權閔
                                      法  官   吳進寶
                                      法  官   陳吉雄
以上正本證明與原本無異。
如不服本判決應於收受本判決後10日內向本院提出上訴書狀，其
未敘述上訴理由者，並得於提起上訴後10日內向本院補提理由書
狀（均須按他造當事人之人數附繕本）「切勿逕送上級法院」。
中    華    民    國    98    年    1     月    14    日
                                      書記官   郭蘭蕙
                                                    w
附件：
臺灣高雄地方法院刑事判決              96年度訴字第3924號
公  訴  人  臺灣高雄地方法院檢察署檢察官
被      告  乙○○
            甲○○
上列被告等因妨害自由等案件，經檢察官提起公訴（95年度偵字
第13008 號、第18746號），本院判決如下：
    主  文
乙○○、甲○○共同犯剝奪他人行動自由罪，各處有期徒刑捌月
，均減為有期徒刑肆月，如易科罰金，均以銀元參佰元即新臺幣
玖佰元折算壹日。
    事  實
一、乙○○與侯建誠（原名侯和順）於民國86年7 月間，在台南
    市安平區合夥經營「全省便利超商」，合夥期間侯建誠簽發
    面額總計新台幣（下同）130 萬元之本票35紙，由乙○○調
    借現金供合夥周轉；嗣於同年8 、9 月間，因侯建誠欲與其
    朋友開分店，乙○○即表示終止合夥關係。詎乙○○為催討
    上開130 萬元之債務，竟與甲○○、綽號「老大」之吳燕飛
    （未據起訴）及2 名姓名年籍不詳之成年男子基於剝奪他人
    行動自由以遂行強迫其清償債務之犯意聯絡，於95年3 月13
    日下午6 時許，由甲○○駕駛乙○○提供之車號不詳之小客
    車並搭載該2 名姓名年籍不詳之男子，前往高雄市○○區○○路與榮光街口等候，見侯建誠徒步行走隨即跟隨至其停車
    地點時，甲○○即持疑似槍枝之物品（未扣案）抵住侯建誠
    右後腦勺，嚇稱：不要抵抗，要配合，否則腦袋就開花等語
    ，致侯建誠心生畏懼。甲○○隨即控制侯建誠之行動自由，
    強押侯建誠進入侯建誠所駕駛車號6W-6996 號自用小客車副
    駕駛座後方，由上述1 名男子在旁看守，甲○○負責駕駛，
    侯建誠坐上6W-6996 號自用小客車後，一度企圖脫逃，遭甲○○反身持該疑似槍枝物品抵住侯建誠額頭，並嚇稱：若再
    反抗就要開槍等語，並取走侯建誠身上2 支行動電話，禁止
    侯建誠對外通話，侯建誠心生畏怖即不再反抗；另1 名男子
    則駕駛前揭車號不詳之小客車，跟隨甲○○所駕駛之6W-699
    6 號自用小客車，開往台南市。途中，甲○○撥打電話予乙○○（起訴書誤載為綽號「老大」之男子），告知人已押上
    車，並詢問見面地點，侯建誠即被載往台南市梅花公園涼亭
    內，到達時乙○○與綽號「老大」之男子吳燕飛均已在現場
    等候，吳燕飛對侯建誠恫嚇稱：今天已經把你押到這裡，不
    可能讓你說沒有辦法處理債務問題，今天債務若不解決，就
    要叫在場之小弟，將你丟到海裡處理掉等語，乙○○則在旁
    表示，要侯建誠將車號6W-6996 號自用小客車讓渡給她，作
    為清償債務之一部份，因侯建誠答稱該車為朋友丙○○所有
    ，吳燕飛與乙○○隨即令甲○○及2 名姓名年籍不詳之男子
    ，於同日晚間9 時許強押侯建誠至台南縣永康市○○街1 號
    丙○○住處。甲○○接續上開剝奪他人行動自由之犯意，向
    丙○○稱：要簽讓渡書，不簽的話，也要將車當給當鋪，要
    不要跟伊等上車，自己考慮清楚等語，丙○○見侯建誠被甲○○等人控制行動自由，因恐侯建誠發生意外，而與甲○○
    等人坐上該自小客車。甲○○與該2 名男子先帶侯建誠及丙○○至海產店用餐後，甲○○即帶侯建誠、丙○○先行離開
    ，前往台南縣永康市○○○路○段158 號「慶豐當鋪」及台
    南市○○路「三普當鋪」，適上開當鋪打烊而未典當成功。
    甲○○遂於同年月14日凌晨1 時許，將侯建誠及丙○○載至
    台南市○○路○段「茶桶餐飲店」，在店內甲○○拿出其事
    先已準備之商業本票用紙，以言詞向侯建誠及丙○○表示沒
    有寫不能走，強迫侯建誠簽發面額130 萬元本票1 張（未扣
    案）及丙○○簽署車輛讓渡書作為過戶之用。甲○○取得上
    開130 萬元本票、讓渡書後，即駕駛該車號6W-6996 號自小
    客車離去，侯建誠及丙○○則自行搭乘計程車返家。以此強
    暴脅迫之非法方法，共同剝奪侯建誠之行動自由長達7 小時
    之久，共同剝奪丙○○行動自由達4 小時之久。甲○○嗣於
    95年3 月15日12時30分許，以電話聯絡丙○○賣車，由甲○○駕駛上開6W-6996 號自用小客車，丙○○騎乘機車，共同
    前往蘇春長所經營位於台南市○○區○○路三段997 號「長
    立汽車商行」，將6W-6996 號自用小客車以28萬元賣給蘇春
    長，蘇春長給付之訂金3 萬元亦由甲○○取走後轉交乙○○
    。嗣因侯建誠與乙○○約定於95年5 月3 日19時許，在高雄
    市○○○路與榮總路223 巷口交付款項，同時並報警處理，
    乙○○與鄭大欽、鄭逸群（另為不起訴處分）依約前往，到
    達後，乙○○、鄭大欽與侯建誠談論債務問題之際，警方即
    時趕赴而查獲上情。
二、案經侯建誠、丙○○訴由高雄市政府警察局左營分局報請臺
    灣高雄地方法院檢察署檢察官偵查起訴。
    理  由
壹、證據能力方面：
一、按被告以外之人於審判外之言詞或書面陳述，除法律有規定
    者外，不得作為證據，刑事訴訟法第159 條第1 項定有明文
    。查證人即告訴人侯建誠、丙○○係被告乙○○、甲○○以
    外之人，渠等於警詢之陳述，係被告以外之人於審判外之言
    詞陳述，依刑事訴訟法第159 條第1 項規定，原則上無證據
    能力，且證人侯建誠、丙○○於警詢時之陳述，核與渠等於
    本院審理時證述之情節大致相符，亦查無刑事訴訟法第159
    條之3 所定各款情形，被告於本院準備程序復否認上開證據
    方法之證據能力（本院卷第83、84頁），依上開說明，應認
    證人侯建誠、丙○○於警詢時之陳述，均無證據能力。
二、按被告以外之人於偵查中向檢察官所為陳述，除顯有不可信
    之情況者外，得為證據，同法第159 條之1 第2 項定有明文
    。證人侯建誠、丙○○於檢察官偵查中所為之陳述，業經具
    結而為證述，查無檢察官在偵查時有不法取供之情形，且證
    人侯建誠、丙○○業經本院行交互詰問程序，被告2 人之對
    質詰問權已獲得保障，依上說明，證人侯建誠、丙○○於偵
    查中之證詞自均具有證據能力。
貳、實體方面：
一、訊據被告乙○○、甲○○固坦承因被告乙○○與告訴人侯建
    誠間有130 萬元之債務糾紛，被告乙○○委託被告甲○○於
    95年3 月13日前往高雄市○○區○○路與榮光街口停車場找
    告訴人侯建誠索討債務，被告甲○○並於同日晚間將告訴人
    侯建誠帶至臺南市梅花公園涼亭與被告乙○○處理債務糾紛
    ，當日在台南市梅花公園，被告乙○○有要求告訴人侯建誠
    讓渡其所有、登記在告訴人丙○○名下車號6W-6996 號自用
    小客車給被告乙○○以清償部分債務，被告甲○○即於當晚
    帶同告訴人侯建誠至告訴人丙○○住處找丙○○，告訴人丙○○有與被告甲○○及告訴人侯建誠共同前往「慶豐當鋪」
    、「三普當鋪」典當該6W-6996 號自用小客車未果，至同年
    月14日凌晨1 時許在台南市○○路○段茶桶餐飲店，侯建誠
    有簽發130 萬元本票1 紙，丙○○有簽讓渡書交付予被告甲○○；又95年3 月15日中午12時30分許，被告甲○○與告訴
    人丙○○在蘇春長所經營位於台南市○○區○○路三段997
    號「長立汽車商行」，將6W-6996 號自用小客車以28萬元賣
    給蘇春長，蘇春長交付予告訴人丙○○之訂金3 萬元亦由被
    告甲○○取走轉交予被告乙○○等情，惟均矢口否認有何剝
    奪行動自由犯行，被告乙○○辯稱：告訴人侯建誠欠伊很多
    錢都不還，伊才叫被告甲○○以合理的方式向侯建誠討錢，
    伊未剝奪侯建誠行動自由；95年3 月13日伊叫被告甲○○去
    找侯建誠到台南市梅花公園涼亭，綽號「老大」是誰伊不認
    識，伊等在現場未跟侯建誠說：他如果不還錢要把他丟到海
    裡去等語。當日被告甲○○打電話給伊，叫伊到台南市梅花
    公園去談，伊到場僅談幾分鐘，當時侯建誠是自願留下來談
    ，侯建誠還有與被告甲○○一起去吃東西，當天談完後侯建
    誠仍未還錢給伊，伊亦未叫侯建誠照綽號「老大」的意思到
    丙○○的住處要求丙○○簽渡書云云。被告甲○○則辯稱：
    被告乙○○告訴伊侯建誠人在高雄市○○區○○路與榮光街
    附近工作，伊係獨自1 人搭火車到高雄找侯建誠，伊請侯建
    誠當面跟被告乙○○談債務問題，侯建誠有同意到台南市的
    梅花公園談，在梅花公園談的人有被告乙○○、不認識的男
    子、侯建誠及伊共4 人，從高雄到台南途中伊未拿槍抵著侯
    建誠頭部恐嚇他。是伊駕駛侯建誠之車輛載侯建誠至臺南，
    在侯建誠車上，伊未拿東西押他，亦未拿侯建誠之2 支行動
    電話禁止他對外通話。侯建誠說車子是用丙○○的名字買的
    ，他自願賣掉車子，要把錢償還給被告乙○○，伊未強迫他
    ，亦未和其他2 名不詳姓名男子強押侯建誠到丙○○住處，
    伊未恐嚇丙○○，侯建誠說只有丙○○有權利把車子賣掉，
    故侯建誠要丙○○跟伊等一起去當鋪，當時是晚上10時許。
    當天晚上9 時伊和侯建誠、丙○○還有到台南市○○路○段
    1 、2 號民安海產店吃海產。嗣後伊等去「茶桶餐飲店」喝
    飲料，被告乙○○跟伊說侯建誠欠他130 萬元，故侯建誠自
    願開130 萬元的本票給伊，丙○○自願簽車輛讓渡書給伊，
    伊未要求丙○○拿身分證及行車執照給伊過戶。95年3 月15
    日伊先去找車行老闆，是丙○○自願從永康騎機車到台南市
    安南區○○路○段997 號「長立汽車商行」賣車云云。經查
    ：
  (一)上開事實，業據被告乙○○於警詢及本院供稱：因告訴人侯
    建誠欠伊100 多萬元，有簽發35張本票給伊，均未兌現，伊
    多次向侯建誠催討債款未果，故委託被告甲○○幫伊處理，
    伊有告訴被告甲○○到高雄市○○區○○路與榮光街等侯建
    誠，因為他們兩個人沒有見過面，所以伊告訴他侯建誠的車
    牌；95年3 月13日伊將友人之自用小客車借給甲○○開到高
    雄找侯建誠要錢，伊有叫被告甲○○帶侯建誠到臺南跟伊解
    決債務，當天甲○○找到侯建誠後打電話給伊，約在梅花公
    園見面，在梅花公園時，吳燕飛（即綽號「老大」之男子）
    有在場，因侯建誠說車子是丙○○的名字，需要去找丙○○
    才能賣車，故伊叫被告甲○○開車載侯建誠去找丙○○，被
    告甲○○有於95年3月15日在臺南市安南區拿讓渡書及130萬
    元本票給伊，嗣因侯建誠跟伊說本票沒有用，伊後來在95年
    3月20幾日將該本票撕掉，甲○○有拿侯建誠將車拿去賣掉
    之3萬元交給伊等語（臺灣高雄地方法院檢察署95年度偵字
    第13008 號卷，下稱偵1 卷第166 頁、本院卷第195 至200
    頁），被告甲○○於偵查及本院供稱：伊有於95年3 月13日
    到高雄市○○區○○路與榮光街找侯建誠，因乙○○有告訴
    伊侯建誠之車牌，故伊在距離侯建誠工地5 、6 百公尺之公
    園等他，伊跟侯建誠說他欠被告乙○○的錢，問他如何處理
    ，伊向他保證伊不會打人，叫他跟伊回台南跟被告乙○○處
    理債務，伊有在侯建誠車上打電話聯絡被告乙○○，到梅花
    公園時，由乙○○、吳燕飛與侯建誠談債務處理之事，因為
    車子是丙○○的名字，所以侯建誠說要去找丙○○，將車子
    賣掉會有幾萬元可以先償還給被告乙○○，伊開車載侯建誠
    至丙○○住處，伊等過去找丙○○後，先去吃海產，再去慶
    豐當舖、三普當舖，均未典當成功，嗣後伊帶侯建誠及丙○○去「茶桶餐飲店」喝飲料，到那邊伊有問侯建誠1 個月要
    還被告乙○○多少錢，伊有叫丙○○寫讓渡書給伊，侯建誠
    有簽發130 萬元本票給伊，伊取得讓渡書後，於14日凌晨1
    點許要離開「茶桶餐飲店」時，伊有打電話給被告乙○○，
    她說讓渡書先放在伊這裡，因為明天就要辦理過戶，而且當
    時又很晚，她跟她兒子住一起，所以不方便拿過去給她，伊
    在90年3 月15日有打電話叫丙○○到長立汽車商行辦理過戶
    ，是丙○○自己騎車過去，當天蘇春長有拿3 萬元給丙○○
    ，丙○○再當場交給伊，3 萬元後來伊有交給被告乙○○；
    伊於95年3 月13日當天係駕駛乙○○朋友之車子去找侯建誠
    等語（本院卷第22、188 至194 頁，臺灣高雄地方法院檢察
    署95年度偵字第18746 號卷，下稱偵2 卷第4 頁），核與證
    人即告訴人侯建誠於本院證稱：伊被押走當時接近晚上6 、
    7 點左右，伊在高雄市○○路的工地，是在榮總附近，伊正
    好要去開車，被告甲○○拿1 枝槍，恐嚇伊說不要反抗，要
    配合，否則腦袋就開花，當時旁邊還有2 個人，被告甲○○
    說他不會傷害伊，他要載伊去1 個地方。伊有看到是1 把槍
    ，那支槍是舊舊的，有點黑色的，類似一般的手槍，至於槍
    是不是真槍伊不知道。伊本來就不想上車，伊知道上車之後
    會很慘，在車上伊有動，被告甲○○以為伊要逃跑，就拿槍
    指向伊，有告訴伊再反抗就要開槍，在車上時被告甲○○有
    拿走伊身上的2 支行動電話，當時伊等從高雄到台南時，有
    1 人押伊坐在伊車後座，由被告甲○○開伊車，在後面還有
    另1 部車在伊等後面，因後來伊有配合他們，本來押伊之另
    1 人就過去開他們的車子，從高雄出發時就有1 人自己開車
    。到梅花公園涼亭時，被告乙○○跟1 位老大在梅花公園那
    邊等，老大有恐嚇伊說今天已經把伊押到這裡，不可能讓你
    說沒有辦法處理債務，如果今天不解決債務，就要叫小弟把
    伊丟到海裡處理掉。被告乙○○說用6W-6996 這台車還債，
    因該車是伊購買，登記給丙○○，被告甲○○就和押伊到臺
    南之2 人，押伊去找丙○○要典當車子，這是被告乙○○跟
    老大的意思。到丙○○住處之後，被告甲○○有叫丙○○要
    簽讓渡書，不簽也要把車子典當給當鋪，不然就要跟他們上
    車，被告甲○○說只要丙○○處理車子，就不會傷害伊與丙○○，丙○○因擔心伊被傷害，所以她有上車，伊也有拜託
    丙○○一起去典當車子。找當舖時，當舖都還沒有關門，伊
    等進去當舖，當舖的人一看就知道有問題，不敢給伊等典當
    。後來被告甲○○用手機跟給被告乙○○他們聯絡後，被告
    乙○○告訴被告甲○○說要寫讓渡書及本票，所以被告甲○○就載伊等到茶桶餐飲店，在茶桶餐飲店，被告甲○○叫伊
    要處理，沒有寫不能走，後來伊有開130 萬元本票交給被告
    甲○○，被告甲○○說要讓他將車開走，當時伊怕連累到丙○○，為伊2 人之安全，就讓被告甲○○將車開走，伊再於
    14日早上2 時與與丙○○搭計程車回家。被告甲○○押伊就
    是為了伊之前開給被告乙○○之35張本票。15日中午丙○○
    、被告甲○○去賣車之事，是車子已經賣掉後，丙○○才打
    電話告訴伊。95年5 月3 日被告乙○○約伊在高雄市○○○
    路與榮總路見面，她叫伊還她錢，伊知道她會帶兄弟來，所
    以伊有事先報警等語（本院卷第157 至164 頁）。證人即告
    訴人丙○○於本院證稱：95年3 月13日晚上侯建誠帶被告甲○○跟另外2 個人去伊住處找伊，伊記得侯建誠先打電話給
    伊說要賣車，要本人去，所以他叫伊到樓下等，伊下樓之後
    ，看到他們，感覺侯建誠是被押著，被告甲○○威脅伊，要
    伊簽讓渡書，否則會對侯建誠不利，所以伊才跟他們一起上
    車。伊有問侯建誠什麼事情，侯建誠就說是被告乙○○，還
    有提到錢的事情，當時伊就大概知道是金錢糾紛。典當車子
    之前，被告甲○○說要到海產店吃東西，即帶伊等過去，錢
    是被告甲○○付的。吃完海產，被告甲○○、侯建誠及伊先
    行離開，另2 人未與伊等一起，有去過2 、3 家當舖，未典
    當成功，後來渠等就去茶坊。在茶坊時被告甲○○要求伊寫
    讓渡書時，說沒簽也沒有關係，有點警告的意思，有一點強
    迫性。伊覺得侯建誠當天是被強押要還錢，伊才同意上車，
    同意寫讓渡書，同意賣車。6W-6996 這部車是侯建誠購買，
    登記在伊名下。賣車當天是被告甲○○開車去，伊自己騎機
    車過去。因前一天在茶桶餐飲店被告甲○○就約我隔天賣車
    ，所以隔天我就照他的約定去。伊到長立汽車商行時，只有
    被告甲○○在那邊，伊在長立汽車商行有寫賣車的契約書等
    語（本院卷第166 至170 頁），及證人即長立汽車商行老闆
    蘇春長於偵查中證稱：甲○○在之前先開車號6W-6996 號車
    到伊車行估價，伊估約28萬元，伊要求他要叫車主本人出來
    談，隔天或隔兩天，甲○○開車，丙○○騎摩托車到伊車行
    ，伊先拿3 萬元給丙○○，後來轉給甲○○，甲○○就先離
    開，伊問丙○○賣車之真正原因為何，她並沒有坦承，就將
    車內物品拿走離開，事隔不到半小時，伊就接到警方電話，
    說該部車是被強押變賣，伊就打電話給丙○○問為何會如此
    ，她說她對伊很抱歉，她不曉得事情會演變成這樣等語（偵
    1 卷第236 頁）情節大致相符，並有委託書、讓渡書、告訴
    人丙○○之身分證影本及行車執照影本、中古汽車買賣（切
    結）合約書影本、長立汽車商行蘇春長名片影本各1 紙，及
    告訴人侯建誠簽發之本票影本35紙在卷為憑（偵1 卷第39、
    150 、153 至155 、157 至163 頁），應堪認定。
  (二)被告甲○○雖辯稱：伊係單獨1 人坐火車至高雄，告訴人侯
    建誠係自願與伊至臺南，伊未持槍強押他，且伊未在車上取
    走侯建誠之手機，在茶桶餐飲店丙○○係自願寫讓渡書，侯
    建誠係自願簽發130 萬元本票云云。惟查，被告甲○○於偵
    查時即已供稱：伊等共開2 台車前往臺南，伊當天是駕駛被
    告乙○○朋友的車子去載告訴人侯建誠等語（偵2 卷第3 至
    4 頁），且被告甲○○既係駕駛被告乙○○友人之汽車至高
    雄，而被告甲○○係駕駛告訴人侯建誠之車輛搭載告訴人侯
    建誠回臺南，如前所述，足見必定有人與被告甲○○共同至
    高雄，並駕駛被告乙○○友人之車，與被告甲○○及告訴人
    侯建誠共同回臺南，告訴人侯建誠證稱係被告甲○○與另兩
    名男子共同至高雄等語，自可採信。被告甲○○其於本院改
    辯稱係自己坐火車至高雄云云，顯為卸責之詞，委無足採。
    又被告乙○○於本院供稱：在95年3 月13日之前，伊有去向
    告訴人侯建誠要過錢，但他不理伊，還開車要撞伊等語（本
    院卷第195 頁），顯見被告乙○○以和平方式向告訴人侯建
    誠催討債務並無效果，始須委請被告甲○○處理，且被告甲○○於本院供稱：侯建誠之前不認識伊等語（本院卷第188
    頁），則告訴人侯建誠既已不願清償債務在先，卻自願與其
    不認識之被告甲○○，至臺南解決與被告乙○○間之債務，
    顯有違常情，當以告訴人侯建誠所述係遭到被告甲○○與另
    兩名男子持疑似槍枝之物品脅迫，因感到自身生命安全遭受
    威脅，始答應配合至臺南等語較為可信。被告甲○○既係以
    強暴脅迫之方式，使告訴人侯建誠同意配合至臺南，當不願
    告訴人侯建誠對外聯絡求救，告訴人侯建誠指訴被告甲○○
    在車上將其手機2 支取走，亦屬可信。又證人即告訴人侯建
    誠於本院證稱：在茶桶餐飲店，被告甲○○叫伊要處理，是
    他跟被告乙○○他們聯絡後，叫伊等要寫讓渡書及本票給他
    ，沒有寫不能走等語（本院卷第162 頁），證人即告訴人丙○○亦於本院證稱：伊寫讓渡書是因被告甲○○有一點強迫
    性，伊覺得侯建誠當天是被強押要還錢，伊才同意上車，同
    意寫讓渡書，同意賣車等語（本院卷第169 頁），可見告訴
    人侯建誠、丙○○均非自願簽發本票、寫讓渡書、賣車，被
    告甲○○所辯，均無足採。
  (三)被告乙○○雖辯稱：伊係委託被告甲○○以合法方式向告訴
    人侯建誠討債，伊不認識吳燕飛，亦未叫告訴人侯建誠賣車
    給伊清償債務，伊不知道被告甲○○逼迫告訴人侯建誠簽本
    票、告訴人丙○○寫讓渡書云云。惟被告乙○○於案發前向
    告訴人侯建誠催討債務已無效果，其委託被告甲○○為其討
    債，對於被告甲○○會採取之方式自可預見，況被告甲○○
    於將告訴人侯建誠帶回臺南途中，已在車上以電話聯絡被告
    乙○○，且在臺南梅花公園時被告乙○○已在現場，參與與
    告訴人侯建誠談判之過程，又綽號「老大」之男子吳燕飛亦
    在現場，業經證人即共同被告甲○○證述在卷（本院卷第18
    2 頁），並有證人即告訴人侯建誠證述明確，被告乙○○辯
    稱其不認識「老大」吳燕飛，不知被告甲○○逼迫告訴人侯
    建誠、丙○○云云，亦為卸責之詞，不足採信。
  (四)公訴人於起訴書雖謂被告甲○○於95年3 月14日凌晨1 時許
    持槍帶告訴人侯建誠、丙○○至茶桶餐飲店云云，惟此為被
    告甲○○所否認，且證人即告訴人侯建誠於本院證稱：到梅
    花公園就沒有看到槍了，之後再去找丙○○也都沒有看到槍
    等語（本院卷第163 頁）；又公訴人於起訴書復謂被告甲○○於95年3 月14日在茶桶餐飲店逼迫告訴人丙○○簽署車輛
    讓渡書之外，並逼迫告訴人丙○○交付其國民身分證、行車
    執照云云，然此為被告甲○○所否認，且如前所述，證人即
    告訴人丙○○其不記得被告甲○○叫伊交出身分證及行照等
    語（本院卷第169 頁），證人即告訴人侯建誠亦於本院證述
    ：伊不是很了解被告甲○○是否有叫丙○○交出行車執照等
    語（本院卷第162 頁），則此部分均屬不能證明，公訴人於
    起訴書犯罪事實欄為上開認定容有誤會。
  (五)綜上所述，被告2 人上開所辯，均不足採信，本件事證明確
    ，被告乙○○、甲○○犯行堪以認定，應依法論科。
二、被告2人行為後，刑法、刑法施行法業已於94年2月2日、95
    年6 月14日修正公佈，並均自95年7月1日施行，參酌最高法
    院95 年5月23日刑事庭第8次會議決議，應依刑法第2條第1
    項之規定，為新舊法比較：
  (一)刑法第28條共犯修正施行前規定：「2 人以上共同實施犯罪
    之行為者，皆為正犯」，修正施行後規定：「2 人以上共同
    實行犯罪之行為者，皆為正犯」，修法後將完全未參與犯罪
    行為之實行之陰謀共同正犯及預備共同正犯刪除，自屬法律
    有變更。本案被告2 人所涉犯行無論依新舊法，均成立共同
    正犯，適用新法並未對被告2 人較為有利，仍應適用修正前
    刑法第28條規定。
  (二)刑法第302 條第1 項剝奪他人行動自由罪，其法定刑之罰金
    部分，依修正前刑法第33條第5 款規定：罰金刑應處銀元1
    元以上；並應依修正前罰金罰鍰提高標準條例第1 條規定，
    就其原定數額得提高為2 倍至10倍，但法律已依一定比率規
    定罰金或罰鍰之數額或倍數者，依其規定。惟修正後之刑法
    第33條第5 款規定：「罰金：新臺幣1,000 元以上，以百元
    計算之」，再依95年6 月14日增訂公布之刑法施行法第1 條
    之1 第2 項規定：「94年1 月7 日刑法修正時，刑法分則編
    未修正之條文定有罰金者，自94年1 月7 日刑法修正施行後
    ，就其所定數額提高為30倍，但72年6 月26日至94年1 月7
    日新增或修正之條文，就其所定數額提高為3 倍」，比較修
    正前、後之罰金刑輕重，該罰金刑之最低刑度於修法後已有
    加重，故以舊法對被告較為有利。
  (三)按修正前刑法第41條第1 項前段規定：「犯最重本刑為5 年
    以下有期徒刑以下之刑之罪，而受6 個月以下有期徒刑或拘
    役之宣告，因身體、教育、職業、家庭之關係或其他正當事
    由，執行顯有困難者，得以1 元以上3 元以下折算1 日，易
    科罰金。」，又易科罰金折算標準，依修正前罰金罰鍰提高
    標準條例第2 條前段規定（現已刪除），就其原定數額提高
    為1 百倍折算1 日，即以銀元3 百元（即新臺幣9 百元）折
    算為1 日。惟現行刑法第41條第1 項前段則規定：「犯最重
    本刑為5 年以下有期徒刑以下之刑之罪，而受6 個月以下有
    期徒刑或拘役之宣告者，得以新臺幣1 千元、2 千元或3 千
    元折算1 日，易科罰金。」，比較修正前後之易科罰金折算
    標準，以修正前刑法之規定，較有利於被告。
  (四)本件經綜合比較結果，新法對被告2 人並非較為有利，應依
    刑法第2 條第1 項前段之規定，適用行為時法即修正前之刑
    法處斷。
三、按刑法第302條第1項之妨害行動自由罪，係妨害他人自由之
    概括規定，故行為人具有一定之目的，以非法方法剝奪人之
    行動自由者，如以使人行無義務之事，或妨害人行使權利為
    目的，而其強暴、脅迫復已達於剝奪人之行動自由之程度，
    即祇成立本罪，不應再依同法第304 條強制罪論處。蓋以此
    部分使人行無義務之事，或妨害人行使權利之低度行為，應
    為剝奪人之行動自由之高度行為所吸收，不能以其目的係在
    使人行無義務之事或妨害人行使權利，認為係觸犯刑法第30
    2 條第1 項及第304 條2 罪，而依同法第55條從一重處斷（
    最高法院29年上字第2359號判例意旨參照）。又刑法第302
    條第1 項之妨害自由罪，原包括非法拘禁及以其他非法方法
    剝奪人之行動自由而言，所謂非法方法，當包括強暴脅迫等
    情事在內（最高法院74年台上字第3404號判例意旨參照）。
    本件被告乙○○、甲○○為使告訴人侯建誠償還債務，由被
    告甲○○夥同另2名成年男子，持疑似槍枝之物品，使告訴
    人侯建誠不敢反抗，將告訴人侯建誠載往臺南市梅花公園，
    並與綽號老大之男子吳燕飛以言詞恐嚇方式，要求告訴人侯
    建誠還錢，並由被告甲○○及該2名男子將告訴人侯建誠帶
    往告訴人丙○○住處，以言詞恐嚇告訴人丙○○配合賣車，
    致告訴人丙○○因恐被告甲○○對告訴人侯建誠有所不利，
    而配合至當鋪、簽讓渡書、至長立汽車商行賣車，則被告甲○○以強暴、脅迫方式剝奪告訴人侯建誠、丙○○行動自由
    之目的，在於使其解決債務，故核被告乙○○、甲○○2人
    所為，均係犯刑法第302 條第1 項非法剝奪他人行動自由罪
    ，其等使人為無義務之事之低度行為，為剝奪行動自由之高
    度行為所吸收，其等對告訴人侯建誠、丙○○恐嚇危害安全
    之行為，應視為剝奪行動自由之部分行為，均不另論罪。公
    訴人認被告乙○○、甲○○另犯刑法第304 條第1 項之強制
    罪，且與所犯刑法第302 條第1 項之罪間，有方法、結果之
    牽連關係，應從一重論罪，揆之上開說明，自有未洽。被告
    乙○○、甲○○與綽號「老大」之男子吳燕飛及該2 名真實
    姓名年籍不詳成年男子就上開犯行間，有犯意聯絡及行為分
    擔，應論以共同正犯。被告2 人先後剝奪告訴人侯建誠、丙○○之行動自由，係基於單一犯意之決意而接續為之，各行
    為之獨立性極為薄弱，所侵害之法益相同，依一般社會觀念
    ，在時間差距上，難以強為分開，在刑法評價上，以視為數
    個舉動之接續實施，合為之一行為評價，較為合理，應屬接
    續犯。被告2 人係以一剝奪他人行動自由行為，同時侵害告
    訴人侯建誠、丙○○之人身自由，為同種想像競合，應依刑
    法第55條之規定，僅論以1 罪。審酌被告2 人因告訴人侯建
    誠欠款多時，未循正當途徑予以解決，而以非法剝奪他人行
    動自由，造成告訴人侯建誠、丙○○身心恐懼所生實害，及
    被告2 人犯後否認犯罪之態度，固屬可議，惟被告乙○○係
    因屢次向告訴人侯建誠催討債務均未獲清償，迫於無奈始委
    請被告甲○○處理，而被告甲○○未對告訴人侯建誠、丙○○實施身體上之不法暴力等一切情狀，各量處如主文所示之
    刑。又被告2 人犯罪行為時間在中華民國96年4 月24日以前
    ，所犯經核符合中華民國九十六年罪犯減刑條例第2 條第1
    項規定，應依同條第2 條第1 項第3 款、第7 條規定減其宣
    告刑2 分之1 ，並均依同條例第9 條及修正前刑法第41 條
    第1 項前段規定，分別定其易科罰金之折算標準。
據上論斷，應依刑事訴訟法第299 條第1 項前段，刑法第2 條第
1 項前段、第302 條第1 項、第55條，修正前刑法第28條、第41
條第1 項前段，修正前罰金罰鍰提高標準條例第2 條，刑法施行
法第1 條之1 ，中華民國九十六年罪犯減刑條例第2 條第1 項第
3 款、第7 條、第9 條，判決如主文。
本案經檢察官游淑玟到庭執行職務。
中    華    民    國    97    年    10    月    31    日
                  刑事第八庭  審判長法  官  李璧君
                                    法  官  曾仁勇
                                    法  官  曾鈴
以上正本證明與原本無異。
如不服本判決應於收受本判決後10日內向本院提出上訴書狀，並
應敘述具體理由，如未敘述上訴理由者，應於上訴期間屆滿後20
日內補提理由書狀於本院（均須按他造當事人之人數附繕本）「
切勿逕送上級法院」。
中    華    民    國    97    年    11    月    5     日
                                    書記官  曾秀鳳
附錄本判決論罪科刑法條：
刑法第302條第1項
私行拘禁或以其他非法方法，剝奪人之行動自由者，處5 年以下
有期徒刑、拘役或300 元以下罰金。


司法院資訊處製作；財團法人民間司法改革基金會備份。
